福建高等法院金門分院刑事判決　　　　 95年度選上訴字第3號
上　訴　人　福建金門地方法院檢察署檢察官
被　　　告　甲○○
上列上訴人因被告違反公職人員選舉罷免法案件，不服福建金門
地方法院95年度選訴字第6 號，中華民國95年10月31日第一審判
決（追加起訴案號：福建金門地方法院檢察署95年度選偵字第1
號），提起上訴，本院判決如下：
    主  文
上訴駁回。
    理  由
一、本件公訴意旨略以：被告甲○○為現役軍人，為使福建省金
    門縣第4 屆縣議員候選人王再生能順利當選，與友人即就讀
    於金門技術學院之學生乙○○（業經本院判處有期徒刑四月
    ，緩刑三年在案）共同基於投票行賄之概括犯意聯絡，由甲
    ○○於民國（下同）94年11月間某日晚上10時許，在金門縣
    金城國中大門口，先交付新臺幣（下同）五萬元予乙○○，
    再由乙○○分別於同月中旬，在金門縣金門技術學院校園，
    以一票五千元之對價，向金門技術學院之同學吳蕙君、鄭詩
    瑜（另由檢察官偵辦）尋求於同年12月3 日選舉時，能投票
    支持王再生。吳蕙君、鄭詩瑜當場表示允諾。另於同年月中
    旬，透過奇摩雅虎即時通線上軟體，以一票五千元之對價，
    上線向金門技術學院同學陳冠宏（另由檢察官偵辦）尋求於
    同年12月3 日選舉時，能投票支持王再生。乙○○隨即於同
    年11月30日下午4 時30分許，在金門技術學院校園中庭，各
    交付五千元現金予吳蕙君、鄭詩瑜，再於同年12月5 日，在
    金門技術學院附近陳冠宏之住處，交付陳冠宏五千元現金，
    因認被告涉犯公職人員選舉罷免法第90條之1第1項之投票行
    賄罪等語。
二、按犯罪事實應依證據認定之，無證據不得認定犯罪事實；又
    不能證明被告犯罪者，應諭知無罪之判決，刑事訴訟法第15
    4條第2項、第301條第1項分別定有明文。又認定不利於被告
    之事實，須依積極證據，茍積極證據不足為不利於被告事實
    之認定時，即應為有利於被告之認定，更不必有何有利之證
    據（參最高法院30年上字第816 號判例）。又認定犯罪事實
    ，所憑之證據，無論直接或間接證據，其為訴訟上之證明，
    須於通常一般之人均不致於有所懷疑，而得確信其為真實之
    程度者，始得據之為有罪之認定，倘其證明尚未達到此一程
    度，而有合理性懷疑之存在時，即無從為有罪之認定，最高
    法院76年度台上字第4986號判例要旨亦足資參照。
三、公訴人認被告涉有前開罪嫌，無非係以：乙○○於法務部調
    查局福建省調查處（以下稱調查處）、檢察官偵查中之自白
    及原審羈押庭之供述，及證人吳蕙君、鄭詩瑜於偵訊中之證
    詞，並佐以被告與乙○○於原審法院94年12月9 日羈押庭獲
    交保後之通聯紀錄及扣押之賄款係由被告所提供等為其論據
    。訊據被告堅決否認有何公訴人所指共同行賄投票犯行，辯
    稱：伊並無交付乙○○賄款50,000元，伊為現役軍人，不可
    能貪圖買票之5,000 元而自毀前程，且乙○○之所以願意幫
    王再生買票，係因乙○○以為畢業後，能透過王再生而順利
    取得工作，並非受被告所託。況被告與乙○○係男女朋友關
    係，若要交付賄款，並不須如乙○○所稱以頭戴棒球帽，並
    相約金城國中前方籃球場交付等迂迴方式為之，而乙○○之
    所以於第一審羈押庭供稱係被告交付賄款，乃因乙○○聽聞
    檢察官聲請羈押後，因畏懼羈押而編造，該證言並不可信等
    語。
四、經查：
  (一)證人乙○○於調查處及檢察官偵查時，就交付賄款之男子係
    何人先後供稱：「…在94年11月間，我獨自一個人在金城國
    中前方籃球場打球，有一位頭戴棒球帽、年約30歲、身高約
    180 公分左右，戴眼鏡、中等身材、操國語口音之男子向我
    搭訕，問我是否為金門技術學院學生，及同學有無投票權，
    經我回答有之後，該男子即以手勢比『1』及『5』，並表明
    賄選一票5,000 元，而經我詢問該男子如何聯絡時，該男子
    並以『妳不用知道我是誰，我知道妳，我會打電話跟妳聯絡
    』…我並不知道該名男子是如何找上我的，因為我當時並沒
    有給該名男子手機號碼，但就在那次見面後不久，我即接到
    一通未顯示號碼的電話，一開口便說是上次與我籃球場見面
    的男生，要約我出來見面。因此我便答應相約在金城國中大
    門口。該名男子是走路前往金城國中，並用一個小紙袋裝了
    一包東西，並說該包內為金錢，要我以每買一票給5 千元，
    並用手勢及話語比了兩次『10』，說買『10』、投『10』。
    為了確認這點，我曾問該名男子要投給何人，該名男子才說
    ：『王再生』。在與該名男子彼此交換完意思後，該名男子
    就迅速離開了，我是在回家清點後，才知道該名男子總共給
    5 萬元。…該名男子也很害怕曝光，二次見面時都神秘兮兮
    …」等語（見94選他38號偵查卷，第48至50頁，52至54頁，
    94年12月9日筆錄）。
  (二)嗣於原審羈押訊問時，乙○○復供述：有收一個男子五萬元
    ，他買十個人的票，包括我，買票要投給王再生，那個男子
    姓名為甲○○」等語（見原審94年度聲羈字第34號卷第6 頁
    ）。
  (三)及至94年12月10日調查處詢問時，乙○○復改稱：前日（指
    同年月9 日）之供述不實。而供稱：「…約在94年11月初的
    某個週末晚上9 點多，被告開車載我去金寧鄉○○路上的溫
    莎堡KTV，當抵達KTV進入包廂時，現場已有10餘名男女，坐
    下來後，有人介紹王再生之兒子，叫阿豪，在包廂待半小時
    後，我出去大廳打電話，與另一名男子走出包廂與我坐在沙
    發上聊天，該名男子在介紹他與阿豪是堂兄弟後，便問我年
    底三合一選舉有沒有支持特定候選人，我答沒有，於是他就
    向我表明王再生此次要參選縣議員，若我沒有特定支持人選
    ，則請我幫忙，並找熟識之朋友，以每票5,000 元之代價買
    票，且若畢業後無工作，可幫忙尋找工作，並稱此次選舉抓
    很緊，不方便領錢出來給我，請我先墊付，事後再歸還，並
    提醒在電話中勿提及買票之情事…因為我男友甲○○有放錢
    在我這邊，所以我有現金可以先墊…」等語（見選他偵卷第
    63、67頁）。
  (四)乙○○於原審審理時又結證稱：94年11月中旬，有以一票5,
    000 元向同學吳蕙君、鄭詩瑜行賄... 在檢察官偵訊時曾供
    稱係一名不知名成年男子拿50,000元現金給伊，在羈押庭訊
    時說甲○○，是因為那時候緊張、害怕，又一直叫我供出上
    源，為卸責才編造故事。錢是伊去郵局領的，當初因為緊張
    才會在第一次講這件事（即供稱賄款來自被告），錢給了3
    個人，伊每個月領3萬，2萬繳會錢，伊身上通常有2、3萬元
    ；跟伊接洽的買票的是王再生兒子及壹條根老闆，在94年10
    月底11月初，他們問伊可不可以幫他拉票，一票5 千元，叫
    伊回去問同學意願，會再跟伊聯絡，但伊沒有回報，11月底
    同學問我買票的事、錢在哪裡，伊想身上有錢，之後他們會
    再給伊，但是後來並沒有跟王再生拿錢。因為當時已經答應
    了，便沒有想太多，自己出資買票。案發前甲○○人在部隊
    ，存摺、印章由伊保管等語（見原審卷第62至67頁）。於本
    院審理時則證稱：一開始在調查局講的是謊話，因為錢是伊
    從甲○○的戶頭領出來的，所以就說是甲○○給伊的。他每
    個月會從ATM領3萬元給伊，當時他留在伊身上有2 萬多元，
    我就拿其中1萬5千元給同學；因為檢察官說沒有交代錢的來
    源，就要聲押伊，伊因害怕而想推卸責任，所以才講謊話（
    見本院卷第29頁）。是依證人乙○○之證述，僅能證明該賄
    款係證人自被告每月給伊剩餘之零用金中所支用，而被告對
    此並不知情，自難謂其等間有何犯意聯絡或行為分擔。
  (五)是依乙○○上揭歷次供述，就指示其行賄及交付賄款之人，
    時而稱係一名「頭戴棒球帽，相約在金城國中籃球場」之男
    子，時而又稱係「王再生之子綽號阿豪之堂兄弟，於溫莎堡
    KTV 大廳提出邀約」等情，而於原審羈押庭時，則又稱係被
    告，且均未就如何指示及交付賄款之細節如實供出，則以其
    前後反覆不一，其證言之憑信性，實屬可議。
  (六)證人乙○○於原審審理時結證：與其接洽買票之人為王再生
    的兒子及「一條根」的小老闆王異順（見原審卷第64頁）。
    被告亦供稱：證人乙○○係因其關係，而與王再生之子及「
    一條根」之少東王異順認識。該二人既係與乙○○接觸而委
    託乙○○買票，則交付賄款給乙○○之男子，亦有可能為王
    再生之子或王異順，而非被告。又依一般候選人買票之模式
    ，應均先交付賄款予受託人。乙○○與王再生、王再生之子
    、王異順間，僅因被告關係而認識，雙方並無深交，買票賄
    選係犯罪行為，其所謂代墊賄款買票，事後又未向委託人索
    討，顯然違背買票賄選之一般經驗。從而賄款是否乙○○代
    墊，及其賄款是否來自於被告，實有諸多可疑。
  (七)公訴人另以被告於94年12月9 日乙○○原審羈押訊問後，與
    乙○○有密切之通聯紀錄，認該段時間內，並無其他人與乙
    ○○有電話通聯，足證資金確係被告所提供；然被告雖於乙
    ○○獲交保後，與其有密切通聯情形，然被告與乙○○既為
    男女朋友關係，在乙○○面臨警詢、偵訊及羈押庭等訴訟過
    程後，二人間密集之電話聯繫，亦屬人之常情，並無特別可
    疑之處。況由通聯紀錄以觀，被告當時之發話基地台，係位
    於高雄縣鳳山市○○○路122號5樓頂，亦與被告陳稱當時人
    在臺灣等詞相符。而該通聯紀錄，充其量僅能證明在交保後
    有密切通話之事實，不能進一步證明通話之內容涉及賄款來
    源及流向，或有無串證之情形，故就該通聯紀錄部分，僅能
    證明被告有與乙○○密切通話，欲以此即認定被告係賄選資
    金提供者，顯屬臆測。
  (八)至乙○○、吳蕙君、鄭詩瑜於偵查中向檢察官所為之陳述，
    及扣押之賄款8,000 元，僅足證明乙○○於94年11月中旬，
    以每票5,000 元之代價，向吳蕙君、鄭詩瑜買票，而扣得吳
    蕙君、鄭詩瑜收受之剩餘賄款8,000 元，亦無從證明被告與
    乙○○間有何投票行賄罪之犯意聯絡及行為分擔。
五、綜上，被告固不否認證人乙○○行賄之資金係來自於其所給
    予證人之零用金，然其自始均不知乙○○投票行賄之犯行，
    更無與之有何犯意聯絡或行為分擔，而除證人乙○○於原審
    羈押訊問時所為語焉不詳，且與其歷次供述均反覆不一之指
    述外，遍查全卷事證，並無其他足以佐證證人該次指述之積
    極證據存在，而足以認定被告有何公訴人所指共同投票行賄
    之犯行。此外，復查無其他積極證據足資認定被告有何公訴
    人所指犯行，自不能遽以該罪相繩，被告犯行自屬不能證明
    ，原審因而為被告無罪之諭知，經核並無違誤。檢察官猶認
    證人乙○○已於原審羈押庭訊指認被告，雖事後改稱囑託買
    票之人為王志豪、王異順，惟已為該二人否認，且選舉期間
    該二人與乙○○並無通聯往來之紀錄，反與被告有相當密切
    之聯繫，依案重初供原則，推論被告與乙○○間具有犯意聯
    絡與行為分擔，指摘原判決不當，提起上訴，為無理由，應
    予駁回。
據上論斷，應依刑事訴訟法第368條，判決如主文。
本案經檢察官羅松芳到庭執行職務
中　　華　　民　　國　九十六　年　　六　　月　二十六　日
    　　　　　　　　　刑事庭審判長法　官　蔡　清　遊
　　　　　　　　　　　　　　　    法　官　黃　玉　清
　　　　　 　 　　　　　　　　　　法　官　朱　光　仁
上開正本證明與原本無異。
檢察官如不服本判決，應於收受送達後十日內向本院提出上訴書
狀，其未敘述上訴之理由者並得於提起上訴後十日內向本院補提
理由書（均須按他造當事人之人數附繕本）。
                                  書記官　李  麗  鳳
中　　華　　民　　國　九十六　年　　六　　月　二十九  日
